最高法院刑事判決　　　　　　　九十四年度台上字第三０七號
　　上　 訴　 人　台灣高等法院台南分院檢察署檢察官
　　上訴人即被告　乙○○
　　　　　　　　　　　　　65.
　　選 任辯護 人　黃文崇律師
　　被　　　　告　甲○○
　　　　　　　　　　　　　65.
上列上訴人等因被告等違反貪污治罪條例案件，不服台灣高等法
院台南分院中華民國九十三年一月二十七日第二審判決（九十二
年度上訴字第八二五號，起訴案號：台灣台南地方法院檢察署九
十年度偵字第一三二六四、一三二六八號），提起上訴，本院判
決如下：
    主  文
原判決關於乙○○、甲○○部分撤銷，發回台灣高等法院台南分
院。
    理  由
本件原判決認定上訴人即被告（下稱被告）乙○○自民國八十三
年三月一日起擔任台南縣永康市市長，乙○○主管綜理全市事務
，含永康市公用財產之管理使用及臨時單工之聘任。竟明知台南
縣政府頒印之「台南縣縣有財產管理自治條例」規定公用財產應
依預定計畫及規定用途或事業目的使用，非基於事實需要並報經
縣政府核准，不得變更用途，另作他用，竟未報經台南縣政府核
准，於九十年六月間，知悉址設台南縣永康市○○○路六五三巷
二號永康市舊圖書館（下稱圖書館）休館中，乙○○即向不知情
之圖書館管理人員吳水旺索取圖書館之鑰匙，吳水旺鑑於尚有圖
書設備未搬遷及圖書館開放學生自修至九十年七月底，故於九十
年七月底始將圖書館三樓之鑰匙交予乙○○所指定之甲○○。甲
○○於九十年九月下旬依乙○○指示連繫九如通訊行負責人吳榮
宗，將原設台南縣永康市○○○路六五一號之電話線遷移至圖書
館三樓，待吳榮宗遷移電話線施工完畢，甲○○即依乙○○指示
將圖書館三樓鑰匙交予陳柏村，乙○○即於九十年九月二十六日
起利用圖書館三樓休館閒置之機會，使用該圖書館三樓，作為乙
○○參選立法委員競選之處所，供鄭金釵、李林玉金、呂冠儀等
人撥打電話予台南縣選民作為電話拜票之用。嗣於九十年十一月
十五日因台灣台南地方法院檢察署檢察官勘查民眾檢舉附近竊電
情事，意外發現上情，乙○○始停止使用該處，致乙○○減省租
借同等面積之場地費用一萬二千九百九十五元（原判決未明幣
別，應係指新台幣（下同））之支出。乙○○承前同一圖利之概
括犯意，明知公務員除依法令外，不得兼任他項公職或業務，同
時公務員亦不得擔任助選員，其為使徐正雄擔任其競選立法委員
之助選員，竟於九十年四月二十三日聘請徐正雄擔任永康市公所
（下稱市公所）工務課（下稱工務課，原判決誤書為工務局）之
臨時單工，每月支領二萬一千元之薪資。徐正雄實則擔任乙○○
競選立法委員之助選員，並未實際在市公所內擔任臨時單工之職
務，竟以公款支付乙○○個人競選工作之用。迄九十年十月間，
因有市公所人員質疑徐正雄之身分，徐正雄乃於九十年十月三十
日辭去該職，續在乙○○競選立法委員之競選總部內工作，徐正
雄計支領十三萬一千六百元，而使乙○○減省該部分之支出而圖
得不法利益等情。並以被告甲○○被訴其為市公所出納，竟與乙
○○基於犯意聯絡及行為分擔，將圖書館三樓，作為乙○○參選
立法委員競選之處所，供鄭金釵、李林玉金、呂冠儀等人撥打電
話予台南縣選民作為電話拜票之用，使乙○○獲得減少水費、及
租借同等面積場地費用之不法利益計值新台幣（下同）一萬三千
零十七元，因認甲○○係與乙○○共犯貪污治罪條例第六條第四
款之圖利罪部分，為不能證明犯罪，因而撤銷第一審對於被告二
人論罪科刑部分之判決，改判論處乙○○連續依據法令從事公務
之人員，對於主管之事務，明知違背法令，直接圖自己不法利益
，因而獲得利益之罪刑，並改諭知甲○○無罪，固非無見。
惟查：(一)原判決事實認定被告乙○○有上揭圖利犯行，對其圖得
不法利益之價額，竟漏未明係以新台幣幣別計價，已有未合，
又其認定乙○○違背法令，使用圖書館作為競選立法委員競選處
所之用，圖得不法利益即減省租用同等面積之場地費用計值一萬
二千九百九十五元部分，係依財政部南區國稅局新化稽徵所（下
稱新化稽徵所）函送之八十九年度當地一般租金標準（附於偵字
第一三二六八號偵查卷第二頁至第六頁）計算，認依該標準計算
，比依照永康市公所財政課職員黃美智提出之台南縣有房地租金
標準（附於第一審卷(一)第二０六頁）計價為對乙○○有利，而應
以前一租金標準計價。然依黃美智提出之台南縣有房地租金標準
，縣有土地出租係按公告地價年息百分之五計收，房屋則按稅捐
稽徵處核定房屋課稅現值年息百分之十計收，原審依該標準計算
時，關於基地部分係按九十年度公告現值計算，房屋部分係按圖
書館之課稅現值即五十三萬二千二百元計算 (見原判決書第十頁
理由欄記載）。按該公告現值是否即屬於上開租金標準所稱之公
告地價？已不無疑問。又上開課稅現值五十三萬二千二百元，倘
屬於整棟圖書館房屋部分之課稅現值，因乙○○僅使用其第三層
房屋，是否應除以三計算始為合理？原審未查明審酌上情以為計
價，遽認依新化稽徵所函送之計算標準計算有利於乙○○，亦有
未合。(二)被告以外之人於檢察事務官、司法警察官或司法警察調
查所為之陳述，與審判中不符時，除具有刑事訴訟法第一百五十
九條之五之情形外，其先前之陳述具有較可信之特別情況，且為
證明犯罪事實所必要者，始得為證據，此觀刑事訴訟法第一百五
十九條之一、第一百五十九條之二、第一百五十九條之五等規定
自明。原判決認定乙○○右揭以聘請徐正雄擔任工務局臨時單工
之名義，以市公所公款僱使徐正雄擔任其競選立法委員之助選員
，亦犯圖利罪部分，主要係以徐正雄於法務部調查局台南縣調查
站（下稱調查站）及於檢察官偵查中之供述以及第一審法院向市
公所調取九十年四月至十月間工務課之差單，並無徐正雄出差紀
錄等事證，為其證據。然徐正雄已於第一審翻異前詞，改稱：伊
於九十年四月二十三日有至工務課上班工作，名義上是擔任工務
課司機，但因工務課已經另有司機，所以伊負責陪市長乙○○、
工務課長出去考察，如果工務課司機沒辦法來工作，伊曾代替為
司機職務；九十年十月三十一日離職，是市長機要秘書認為伊是
市長的學弟，上班不是很認真，他們（指機要秘書、工務課長等
人）常找不到人，質疑伊之能力，伊覺得委曲，就離職，九十年
四月二十三日到職時，伊還沒聽說乙○○要競選，伊在調查站之
陳述是被誘導的，因為在調查站已經這樣講，所以在檢察官面前
，也作同樣的陳述等語（見第一審訴字卷(一)第二五四頁至第二五
七頁），徐正雄於第一審所稱其在調查站之陳述係被誘導始為該
陳述一節是否屬實，原審未併傳喚當時訊問之調查員到庭作證，
藉以查明虛實，又未明徐正雄於調查站之陳述是否具有較可信
之特別情況，且為證明犯罪事實所必要之情形，遽採該陳述作為
認定事實之證據，已有未合。又徐正雄於第一審所為其在市公所
任職工作及離職經過等情之陳述是否全非事實？乙○○於原審辯
稱：徐正雄因係臨時單工，非編制內人員，不可領取津貼，故無
差單紀錄，其任職工務課期間，工作內容尚包括協助技士測量，
有當時擔任工務課課長之王峻明及工務課技士張明富、黃文宏可
以通知到庭證實等語（見附於原審卷第三二九頁之辯護意旨狀記
載）是否屬實？以及乙○○之立法委員競選服務處究於何時成立
？徐正雄究竟有否受乙○○指使至該服務處擔任助選員之工作？
倘有，係自何時間開始？至何時間結束？以上之事實疑點，原審
漏未調查相關證據，憑以釐清事實，遽認定乙○○有自九十年四
月二十三日起至同年十月三十日止，以市公所公款僱使徐正雄擔
任其競選立法委員助選員之圖利犯行，亦尚嫌速斷，並有查證未
盡之違誤。(三)原判決諭知被告甲○○被訴圖利犯罪無罪部分，係
以甲○○否認被訴犯行及其擔任市公所出納職務，並非財產管理
人員，並無證據足認其明知乙○○未經市公所正式租用程序，未
給付租金，無償使用圖書館，而有共同參與圖利之犯行，資為論
據。然甲○○於偵查中已供稱：伊自五十九年起即進入永康市公
所服務一直都在財政課服務；陳柏村是乙○○競選總部人員，市
長乙○○曾交待有關競選總務之事宜，要伊多加配合，所以陳柏
村向伊請款，伊亦直接支付予他，此次陳柏村要拿圖書館鑰匙，
伊亦不疑有他，直接將鑰匙交給他，讓他使用該圖書館進行電話
拜票；乙○○於九十年九月七日曾匯四百萬元至永康農會伊之帳
戶，由伊負責保管，其間共支付三百六十六萬九千六百十八元作
為競選費用等語（見偵字第一三二六八號偵查卷第四十九頁背面
至第五十二頁背面），為發現真實並維護公平正義，事實審法院
自應就其上開供述是否實在，以及其任職市公所財政課，是否曾
經擔任財產管理職務？是否知悉前揭圖書館屬於公用財產而不能
私擅無償使用？其代乙○○支付競選費用，是否知悉乙○○未支
付使用圖書館之費用是具有圖利犯意等事實，詳予調查，據以判
斷其有無被訴與乙○○共犯圖利罪或幫助乙○○犯圖利罪之犯罪
故意，俾為適法之判決。原審漏未查明上情，遽為甲○○無罪之
判決，亦有查證未盡及理由尚欠完備之違誤。檢察官上訴意旨執
以指摘原判決關於乙○○、甲○○部分不當，乙○○上訴意旨亦
指摘原判決論處其罪刑部分不當，均非無理由，應認原判決關於
乙○○、甲○○部分有撤銷發回更審之原因。
據上論結，應依刑事訴訟法第三百九十七條、第四百零一條，判
決如主文。
中　　華　　民　　國　九十四　年　　一　　月　　二十　日
                      最高法院刑事第十二庭
                          審判長法官  賴　忠　星
                                法官  王　居　財
                                法官  林　開　任
                                法官  林　立　華
                                法官  吳　昆　仁
      本件正本證明與原本無異
                                      書  記  官
中　　華　　民　　國　九十四　年　　一　　月　二十八　日
                                                      Ｔ
